台灣高等法院刑事判決　　　　　　　　　　　　　　八十九年度上訴字第七四二號
　　上　訴　人
　　即　被　告　丁○○
　　　　　　　　甲○○
　　右二人共同
　　選任辯護人　林明珠
　　上　訴　人
　　即　被　告　戊○○
　　右　一　人
　　選任辯護人　許俊仁
右上訴人因偽造文書等案件，不服台灣新竹地方法院八十六年度訴字第五三九號中華
民國八十八年十一月十日第一審判決（起訴案號：台灣新竹地方法院檢察署八十五年
度偵字第一０五四六號、第一二０二四號，八十六年度偵字第五四九九號、第五五０
０號、第五五０一號），提起上訴，本院判決如左：
    主  文
原判決關於丁○○、甲○○、戊○○部分撤銷。
丁○○、甲○○、戊○○共同連續從事業務之人，明知為不實之事項，而登載於其業
務上作成之文書，足以生損害於公眾，各處拘役柒拾日，如易科罰金，均以參佰元折
算壹日。
    事  實
一、熊潼祥（由原審另結）係台北縣新店市○○街二七九號偉勝營造股份有限公司（
    以下簡稱偉勝公司）及台北市○○○路○段一四九號五樓煒盛鋼製品股份有限公
    司（以下簡稱煒盛公司）負責人，丁○○係協展工商管理顧問公司業務經理，甲○○係開明工商服務顧問有限公司股東，戊○○、庚○○（業經原審判決處有期
    徒刑三月，如易科罰金，以三佰元折算一日確定），係從事記帳業者，己○○（
    業經原審判決處有期徒刑三月，如易科罰金，以三佰元折算一日，上訴本院後，
    撤回上訴而確定）係前新竹市第二信用合作社（以下簡稱新竹二信）理事，熊潼
    祥、丁○○，丁○○與甲○○，甲○○與戊○○，戊○○與庚○○，庚○○己○○及新竹二信營業部從事存放款業務之協理乙○○○、經辦人林晏綾（以上二人
    業經檢察官為不起訴處分），基於概括之犯意聯絡：
（一）民國（下同）八十二年十二月間，熊潼祥明知其負責之該等公司財力不佳，無
      法投標承包有財力資格限制之相關重大工程，為求順利標得工程，乃透過其公
      司內不知情陳姓不詳姓名已成年之女性財務經理，委請丁○○設法向金融機構
      取得存款證明書，林美芳乃轉向甲○○要求協助，甲○○再轉請戊○○，由戊○○再輾轉請庚○○設法以取得不實之高額存款證明，其方式係先由該女性財
      務經理經丁○○、甲○○、戊○○，交付庚○○熊潼祥身份證、煒盛公司、偉
      勝公司營業執照之影本，並委由庚○○代刻熊潼祥私章及公司章各一枚，俟開
      立活期存款帳戶所需證件資料備齊後，再由庚○○委請己○○利用理事職權，
      對不知情之新竹二信總經理丙○○施壓，要求承辦人員務必配合辦理，主管業
      務協理乙○○○不得已，指示經辦人林晏綾配合，於八十二年十二月三十一日
      未依金融業規定要求客戶親自開戶並審核，而任由庚○○以熊潼祥身份證影本
      開立活期存款帳戶，由己○○提供新台幣（下同）一億五千萬元資金之取款憑
      條，交給庚○○，再由庚○○將該取款憑條交給林晏綾，將上述款項存入煒盛
      公司熊潼祥帳號二０六六之四號帳戶內，並辦理存款證明之申請，八十三年一
      月五日，林晏綾、乙○○○明知該款項係己○○所有，與煒盛公司間無借貸關
      係存在，並非煒盛公司之存款，竟在其業務上作成之新竹二信存款證明書上載
      明該一億五千萬元為煒盛公司之存款，影響金融管理機關對存戶存款管理之正
      確性，迨八十三年一月五日庚○○取得新竹二信核發之一億五千萬元存款證明
      書後，當日旋即提清上述存款轉還己○○、黃楹材等人帳戶內，旋即註銷該帳
      戶，而庚○○、戊○○、甲○○、丁○○等亦因此取得陳姓女性財務經理所給
      予之近百萬元不法利益朋分。
（二）熊潼祥、丁○○、甲○○、戊○○、庚○○、己○○與乙○○○、林晏綾，復
      於八十三年十二月間，再以相同方式，於八十四年一月五日，由林晏綾、乙○○○明知該款項係己○○所有，竟在其業務上所作成之文書新竹二信存款證明
      書上載明八十四年一月四日，偉勝公司（帳號00000000000）、煒盛公司（帳
      號00000000000）存款各一億元，影響金融管理機關對存戶存款管理之正確性
      ，備供熊潼祥取得新竹二信核發之煒盛公司、偉勝公司各一億元之存款餘額證
      明書，作為承攬重大工程時所需財力證明及公司財力證明之用，影響金融管理
      機關對存戶管理之正確性。八十四年一月五日請領不實存款證明書部分，庚○○、戊○○、甲○○、丁○○等人再獲得一百萬元不法利益朋分之。
二、案經法務部調查局新竹市調查站報請臺灣新竹地方法院檢察署檢察官偵查起訴。
    理  由
一、訊據上訴人即被告丁○○、甲○○、戊○○固坦承於前揭時地，就被告熊潼祥擔
    任負責人之公司，代為向他人借款，但矢口否認有前揭業務上登載不實之犯行；
    被告丁○○辯稱：伊僅認識甲○○，伊公司與熊潼祥的偉勝公司及煒盛公司間並
    沒有任何的業務往來，伊當時僅知道偉勝公司要借款，伊就介紹甲○○代偉勝公
    司找金主借款給該公司。伊當時只是向甲○○說該公司需要借款，伊就請熊潼祥
    直接找甲○○，伊對於偉勝兩公司辦理存款證明的事情並不知情。本案中伊僅僅
    拿到介紹費用十萬元，並自該十萬元中拿五萬元給甲○○。又伊對於八十三年十
    二月份偉勝公司、煒盛公司所做的第二次借款情形並不知情，也沒有拿到任何的
    介紹費用云云。被告甲○○辯稱：伊當時是聽丁○○表示偉勝公司年終需要借款
    ，於是就找戊○○找金主借款，伊拿偉勝公司所交之資料影本給戊○○代為辦理
    借款，伊並不認識庚○○，庚○○是戊○○找的。伊總共幫熊潼祥辦過兩次的存
    款證明，第一次拿五萬元的介紹費，第二次是拿十萬元的介紹費，因為平時介紹
    貸款都有介紹費可以拿，伊只知道煒盛、偉勝兩家公司是要借款，可是並不知道
    存款證明的事情，而伊只是代為轉交資料，伊拿到東西的時候，是以紙袋裝好，
    伊只是代轉交，所以伊並沒有看袋內放置的是什麼資料，也不知道裡面放的是存
    款餘額證明云云，被告戊○○辯稱：伊是經由甲○○告知有公司行號要借款，並
    有拿公司執照給伊看，於是伊就找庚○○幫忙找金主，之後的事情就由庚○○處
    理，所有的資料伊也都是直接交給庚○○，辦理過程伊並沒有過問云云。
二、然查：
（一）被告熊潼祥於偵查中自承：公司沒有現金，要求財務部門借錢取得存款餘額證
      明（見偵字第一二０二四號偵查卷三第二六頁反面、第二七頁）。被告丁○○
      於調查中亦稱：伊接受偉勝公司財務經理陳小姐的委託，替偉勝、煒盛兩公司
      調借資金，以取得存款證明書。伊是經由甲○○辦理，甲○○還向伊要偉勝、
      煒盛兩公司的公司執照及負責人熊潼祥身分證影本，該資料均是由伊經手，向
      偉勝財務經理陳小姐取得後，再轉交給甲○○，大約在八十四年一月初，甲○○就將存款證明書及存摺影本寄給伊，再由伊轉寄給偉勝公司財務經理陳小姐
      。而陳小姐親自拿現金一百萬元給伊當作報酬，伊將其中的九十萬元轉交給甲○○，故實際上所得到的報酬僅十萬元（見偵字第一二０二四號卷二第三００
      頁至第三０一頁）。丁○○於偵查中復自承調查中所言實在，伊只知道他們要
      一個資金證明（見偵字第五四九九號卷第七七頁）。被告甲○○於調查中則稱
      ：伊曾在八十二年十二月底及八十三年十二月底，兩次受朋友丁○○的委託替
      熊潼祥所經營的偉勝、煒盛公司調借資金向金融機構取得存款證明書，並委託
      戊○○辦理。伊將丁○○所交付之公司執照影本及負責人熊潼祥身分證影本寄
      給戊○○，大約在八十三年元月六日戊○○就將煒盛公司的存款證明書及存摺
      影本郵寄給伊，伊再將這些資料轉交給丁○○，第二次則是在八十三年十二月
      底，丁○○再度要伊替熊潼祥所經營之偉勝、煒盛公司各調借一億元辦理存款
      餘額證明，所以伊再度找戊○○辦理，大約在八十四年元月六日，戊○○就將
      存款證明書及存摺影本郵寄給伊，伊再將這些資料轉交給丁○○。伊記得丁○○第一次給伊的報酬中，伊留下五萬元作為車馬費，其餘全數都交給戊○○。
      丁○○第二次給伊的報酬中，伊則留下十萬元作為車馬費，其餘的也都交給戊○○（見偵字第一二０二四號卷二第二七五頁反面、第二七六頁）。被告戊○○於偵查中亦稱：甲○○委託伊辦理偉勝、煒盛公司的存款證明書，其中一家
      公司辦一次，另一家公司辦二次，甲○○給伊佣金，第一次給伊差不多七十萬
      元，第二次給伊七十五萬元左右，伊二次都請庚○○調錢，一次給庚○○五十
      多萬元，一次給六十八萬元（見偵字第一二０二四號卷三第二二五頁反面、第
      二二六頁）。綜上供述可知，被告熊潼祥明知公司並無資金，為取得金融機構
      存款證明書以備競標工程，經伊公司財務經理陳小姐委請被告丁○○向金融機
      構取得存款證明書，被告丁○○乃向被告甲○○要求協助，被告甲○○再請被
      告戊○○，由被告戊○○轉請庚○○設法取得存款證明書，且被告丁○○、甲○○、戊○○亦自承，因前揭申請存款餘額申請書之事務，分別受有報酬，被
      告丁○○、甲○○、戊○○既明知被告熊潼祥意在取得存款證明書，其對被告
      庚○○取得存款證明書之過程，自非毫無所知，被告丁○○、甲○○、戊○○
      辯稱就存款證明書之取得不知情云云，顯為卸責之詞，洵無可採。
（二）而庚○○於前揭時地，未依金融業之新竹二信一般存款戶開戶手續須由存款戶
      本人親自持身分證正本、印章辦理開戶之規定，替熊潼祥所經營之偉勝、煒盛
      公司開立帳戶，再先後二次以持被告己○○名義取款憑條之方式，存入被告熊
      潼祥所負責之前揭公司，再申請存款證明書，由林晏綾、乙○○○在業務上作
      成之存款證明書上載明，被告熊潼祥擔任負責人之前開公司，分別有一億五千
      萬、一億元、一億元存款，第一次戊○○給利息及手續費約五十四萬元，第二
      次約六十八萬元之事實，業經庚○○供承不諱（見偵字第一二０二四號卷二第
      二三三頁至第二三五頁、第二五九頁反面、第二六０頁）。己○○於調查中亦
      自承應庚○○之要求借調資金由庚○○辦理存款證明（見偵字第一二０二四號
      卷二第二四二頁反面、第二四三頁）。且證人乙○○○在調查及偵查中復證稱
      明知被告熊潼祥擔任負責人之前開公司在新竹二信帳戶內之存款，係被告己○○所提供，但其係因被告己○○透過總經理丙○○指示，始協助而要求經辦人
      林晏綾替庚○○辦理開立帳戶，及核發存款證明書（見偵字第一二０二四號偵
      查卷三第一六七頁至第一七四頁），證人林晏綾亦稱係依乙○○○指示讓庚○○辦理（見偵字第一二０二四號偵查卷三第一五二頁至第一五八頁、第一八三
      頁反面、第一八四頁），復有「保證責任新竹市第二信用合作社協理林吟鸞」
      名義之存款餘額證明書二紙在卷可稽（見偵字第五四九九號偵查卷第一七０頁
      、第一七一頁）。
（三）林晏綾、乙○○○在新竹二信係從事存款業務之人，存款證明書係其二人業務
      上作成之文書，其明知熊潼祥所負責之前開公司，在前開帳戶內之存款，係被
      告己○○所有，熊潼祥所負責之前開公司與己○○間並無借貸關係存在，存入
      該帳戶之目的在取得存款證明書，詎仍依己○○、庚○○之要求，核在其業務
      上作成之文書存款證明書上，記載該前開公司有上開存款，足以影響金融管理
      機關對存戶管理之正確性，並足以生損害於公眾，被告丁○○、甲○○、戊○○、庚○○等人透過己○○要求林晏綾、乙○○○配合辦理前揭存款證明書，
      與己○○、林晏綾、乙○○○顯有犯意聯絡。被告丁○○、甲○○、戊○○業
      務上登載不實之犯行，洵足認定。
三、核被告丁○○、甲○○、戊○○所為，係犯刑法第二百十五條業務上文書登載不
    實罪。公訴人認被告丁○○、甲○○、戊○○係犯刑法第二百十二條偽造特種文
    書罪，惟被告丁○○、甲○○、戊○○雖係由共犯林晏綾、乙○○○在前開存款
    餘額證明書內為不實記載，然該存款證明書係以共犯乙○○○之名義所發，共犯
    乙○○○既係有制作權之人，其在該證明書內為不實記載，尚難認係偽造行為，
    是以公訴人認被告丁○○、甲○○、戊○○係犯刑法第二百十二條之罪顯有誤會
    ，起訴法條應予變更。被告丁○○與甲○○間、甲○○與戊○○間、戊○○與庚○○間，就前揭犯行與林晏綾、乙○○○、熊潼祥、己○○有犯意聯絡，行為分
    擔，為共同正犯。被告丁○○、甲○○、戊○○雖非從事放款業務之人，但與從
    事該業務之人林晏綾、乙○○○共犯以身分關係成立之犯罪，依刑法第三十一條
    第一項之規定，仍以共犯論。被告丁○○、甲○○、戊○○前開二次犯行，手法
    相近，所犯復係構成要件相同之罪，顯係基於概括之犯意為之，均為連續犯，以
    一罪論，各依法加重其刑。至公訴人另認被告丁○○、甲○○、戊○○另涉行使
    該記載不實存款證明書罪嫌，惟公訴人在起訴書並未說明被告丁○○、甲○○、
    戊○○及其他共犯如何行使該存款餘額證明書，自難認被告丁○○、甲○○、戊○○有此部分之犯行，惟公訴人認被告丁○○、甲○○、戊○○此部分行使行為
    與前揭記載不實之行為，係裁判上一行為，故就被告丁○○、甲○○、戊○○此
    部分之犯行，不另為無罪之諭知，附此敘明。
四、原審關於被告丁○○、甲○○、戊○○部分據以論罪科刑，固非無見，惟查：前
    揭犯行之實施，係由被告丁○○透過甲○○、甲○○再找戊○○、戊○○復尋求
    庚○○之協助，故就共同正犯之認定上，應係被告丁○○與甲○○間、甲○○與
    戊○○間、戊○○與庚○○間，就前揭犯行與林晏綾、乙○○○、熊潼祥、己○○有犯意聯絡、行為分擔，為共同正犯。原判決未區別各被告間之關係，逕認定
    被告丁○○、甲○○、戊○○、庚○○間就前揭犯行直接與林晏綾、乙○○○、
    熊潼祥、己○○有犯意聯絡、行為分擔，為共同正犯，尚有未洽。且原判決就公
    訴人另認被告丁○○、甲○○、戊○○另涉行使該記載不實存款餘額證明書罪嫌
    部分，未說明其如何認定；又原判決於據上論結欄部分漏引刑法第五十六條關於
    連續犯之規定，均有未合。被告丁○○、甲○○、戊○○上訴意旨否認犯罪雖未
    足採，但原判決關於丁○○、甲○○、戊○○部分既有前揭可議之處，仍屬無可
    維持，應由本院將原判決關於丁○○、甲○○、戊○○部分撤銷改判。爰審酌被
    告丁○○、甲○○、戊○○為取得佣金枉顧金融管理之正確性而為本件犯行、犯
    罪之動機、目的、手段、所生危害及犯罪後之態度等一切情狀，分別量處如主文
    第二項所示之刑，並諭知易科罰金之折算標準。
據上論斷，應依刑事訴訟法第三百六十九條第一項前段、第三百六十四條、第二百九
十九條第一項前段、第三百條，刑法第二十八條、第五十六條、第二百十五條、第三
十一條第一項、第四十一條第一項，罰金罰鍰提高標準條例第一條前段、第二條，判
決如主文。
本案經檢察官張啟彬到庭執行職務。
中      華      民      國    九十一    年      四      月      三      日
                                臺灣高等法院刑事第廿四庭
                                    審判長法  官  陳  貽  男
                                          法  官  陳  憲  裕
                              法  官  王  炳  梁
右正本證明與原本無異。
不得上訴。
                                          書記官  潘  大  鵬
中      華      民      國    九十一    年      四      月      四      日
附錄本案論罪科刑法條全文：
刑法第二百十五條
從事業務之人，明知為不實之事項，而登載於其業務上作成之文書，足以生損害於公
眾或他人者，處三年以下有期徒刑、拘役或五百元以下罰金。
